最高法院刑事判決　　　　　　　　　　　　　　　九十三年度台上字第五七三九號
　　上　訴　人　甲○○
右上訴人因偽造有價證券案件，不服台灣高等法院中華民國九十年十二月二十一日第
二審判決（九十年度上訴字第三五二二號，起訴案號：台灣新竹地方法院檢察署八十
九年度偵字第三二五二號），提起上訴，本院判決如左：
    主  文
原判決撤銷，發回台灣高等法院。
    理  由
本件原判決認定：上訴人甲○○與夏蕙蘭（通緝中）於民國八十七年間為夫妻，甲○
○為陳錦庭之子，陳錦庭登記為信助營造工程有限公司（下稱信助公司）名義上負責
人，甲○○與夏蕙蘭分別為該公司之股東及董事，經陳錦庭之同意各持有信助公司及
負責人陳錦庭印章供簽發票據之用，夏蕙蘭並實際參與信助公司之經營。嗣陳錦庭於
八十七年八月三日死亡，公司並未變更負責人仍繼續經營。甲○○與夏蕙蘭明知陳錦
庭死亡後，陳錦庭之授權行為已告終止，並無以信助公司負責人陳錦庭名義簽發公司
票據之權利。詎甲○○與夏蕙蘭為信助公司財務之週轉，由甲○○經代書孫維康欲向
劉錦富之兄劉錦河洽借款項新台幣（下同）三百萬元，三個月為一期，利率為月息三
分。劉錦河因無現金，乃推介其弟劉錦富貸予甲○○，劉錦富答應後，甲○○、劉錦
富、劉錦河、夏蕙蘭等人相約於八十七年九月二十四日，在新竹市○○路一三九號孫
維康代書事務所（兼營房屋仲介）辦理借款事宜。夏蕙蘭竟與甲○○基於意圖供行使
之用，冒用信助公司負責人陳錦庭名義偽簽票據之犯意聯絡，由夏蕙蘭依甲○○與劉
錦富兄弟洽接之金額，於八十七年九月二十四日前某日，在信助公司台北營業地址冒
用信助公司負責人陳錦庭名義，蓋用信助公司及負責人陳錦庭印章與夏蕙蘭為共同發
票人之票號二二七一四０號面額三百萬元本票一張備用，而於上開時日洽談借款時，
因劉錦富要求預扣利息，致所借款項不足支應，乃臨時追加借款一百萬元，並由夏蕙
蘭當場簽發票號、發票人不詳之面額一百萬元本票一張，計四百萬元，交付劉錦富作
為擔保。所借款項除扣除利息三十六萬元外，由劉錦河於當日下午二時十七分前往中
國信託銀行將三百六十四萬元電匯至信助公司之帳戶內。同年月二十六日，劉錦富發
現夏蕙蘭所簽發票號不詳面額一百萬元本票一張未蓋夏蕙蘭之印章，乃將票持往頭份
信中建設股份有限公司（以下稱信中公司）交給甲○○補正，因夏蕙蘭行蹤不明，屢
催未補，經劉錦富嚴詞催告，甲○○始承上開偽造信助公司負責人陳錦庭名義簽發票
據之概括犯意，自行以其持有信助公司及負責人陳錦庭印章，於八十七年十一月二日
，在頭份鎮○○路四十五號信中公司營業地址簽發票號00000000號，面額一
百萬元，並蓋用信助公司及負責人陳錦庭印章，冒簽陳錦庭署押（簽名）與甲○○為
共同發票人之本票一張交付劉錦富作為擔保，以此方式使劉錦富因此陷於錯誤，而借
得四百萬元（預扣三個月利息後為三百六十四萬元）。嗣後二紙本票經屆期提示均未
兌現，經劉錦富聲請法院裁定本票強制執行，惟經改組後之信助公司提起確認本票債
權不存在之訴獲得勝訴後，劉錦富始知受騙等情。因而撤銷第一審諭知上訴人無罪之
判決，改判論上訴人以連續共同意圖供行使之用，而偽造有價證券罪，處有期徒刑參
年貳月，固非無見。
惟按：(一)刑法上之偽造有價證券罪，係指無製作權而擅以他人（包括法人與自然人）
名義發行票據者而言，如於票據上冒用他人名義，但該他人並非發票人，而不負票據
法上發票人之義務者，則行為人縱可成立其他罪名，究不能遽依偽造有價證券罪論擬
。依原判決認定之事實，上訴人與夏蕙蘭共同偽造之前開三百萬元本票，發票人之一
為信助公司，而原判決理由亦敘明信助公司設置有二名「董事」即陳錦庭、夏蕙蘭二
人，陳錦庭雖登記為董事長，惟夏蕙蘭在陳錦庭於八十七年八月三日過世前，即為實
際負責人，該公司至八十七年十二月十日，始改選變更登記負責人為何曉春等旨。倘
若無誤，夏蕙蘭原係信助公司之董事之一，於陳錦庭死亡前，即為該公司之實際負責
人，負責公司之業務。陳錦庭死亡後，夏蕙蘭既為該公司之唯一董事，於八十七年十
二月十日該公司改選變更登記負責人前，依法自得代表公司，執行業務，應係有權以
信助公司之名義簽發票據之人，該本票上縱同時蓋用偽造之該公司原名義負責人即陳
錦庭之印章，但從票據形式以觀，發票人仍為信助公司。苟所偽造之陳錦庭署押僅係
表彰其為發票人之法定代理人之意，而非兼為共同發票人者，則按諸首開說明，夏蕙
蘭之行為是否該當於偽造有價證券罪之構成要件，抑僅成立偽造私文書罪，即有研求
之餘地。原判決未調查究明夏蕙蘭於陳錦庭死亡後至公司改組前，有無不能代表信助
公司，執行該公司業務之情形，遽以上開發票人欄蓋有信助公司印章之三百萬元本票
上，同時蓋有偽造之原名義負責人「陳錦庭」之印文，即認該本票關於發票人信助公
司部分亦係偽造者，並論上訴人以共同偽造有價證券罪刑，難謂適法。(二)有罪判決書
之事實部分，為適用法令之準據，法院應將與論罪科刑有關之事項，翔實記載，然後
於理由內逐一說明其憑以認定之證據，並使事實認定與理由說明，互相適合，方為合
法。倘若事實認定與理由說明，不相一致，或事實、理由之記載，前後齟齬，按諸刑
事訴訟法第三百七十九條第十四款後段規定，均屬判決理由矛盾之當然違背法令。原
判決事實記載：「甲○○……蓋用信助公司及負責人陳錦庭印章並冒簽陳錦庭署押（
簽名）與甲○○為共同發票人之本票一張交付劉錦富作為擔保，以此方式使劉錦富因
此陷於錯誤，而借得四百萬元（預扣三個月利息後為三百六十四萬元）。……嗣後二
紙本票經屆期提示均未兌現，又拒絕付款，經劉錦富聲請法院裁定本票強制執行，惟
經改組後信助公司提起確認本票債權不存在之訴獲勝訴後，劉錦富始知受騙。」等語
（原判決第三頁第四至十二行），並於原判決理由三之(一)說明：「核被告甲○○所為
，係犯刑法第二百零一條第一項之偽造有價證券罪、第三百三十九條第一項之詐欺罪
。」等旨（原判決第十七頁第五至六行），似認定上訴人除犯偽造有價證券罪外，並
牽連觸犯詐欺罪。惟其事實部分就上訴人等如何具有意圖為自己或第三人不法所有之
犯意聯絡，則未明白認定，詳細記載；理由七又說明上訴人被訴詐欺罪責部分不成立
，致事實之認定與理由之說明不相一致，亦有判決理由矛盾之違誤。上訴意旨執以指
摘，為有理由，應認原判決有撤銷發回之原因。
據上論結，應依刑事訴訟法第三百九十七條、第四百零一條，判決如主文。
中　　　華　　　民　　　國　　九十三　　年　　　十　　　月　　二十九　　日
                              最高法院刑事第九庭
                                  審判長法官  林　增　福
                                        法官  邵　燕　玲
                                        法官  陳　世　雄
                                        法官  陳　朱　貴
                                        法官  蘇　振　堂
      右正本證明與原本無異
                                              書  記  官
中　　　華　　　民　　　國　　九十三　　年　　 十一 　　月　　　三　　　日
                                                                        Ａ
